臺灣臺北地方法院民事裁定
110年度消債職聲免字第45號
聲  請  人  
即債務人    莊善硯  

輔  助  人  莊振昇  
            莊琬婷  

代  理  人  陳昭全律師(法扶律師)  
相  對  人  
即債權人    上海商業儲蓄銀行股份有限公司


法定代理人  林志宏  
代  理  人  曹𦓻峸  
相  對  人  
即債權人    台北富邦商業銀行股份有限公司

法定代理人  程耀輝  


相  對  人  
即債權人    國泰世華商業銀行股份有限公司

法定代理人  郭明鑑  


相  對  人  
即債權人    玉山商業銀行股份有限公司

法定代理人  黃男州  
代  理  人  朱逸君  
相  對  人  
即債權人    中國信託商業銀行股份有限公司


法定代理人  利明献  


相  對  人  
即債權人    台灣大哥大股份有限公司

法定代理人  蔡明忠  
相  對  人  
即債權人    固德資產管理顧問股份有限公司

法定代理人  王吳貴妹


上列當事人因聲請消費者債務清理事件，本院裁定如下：
    主  文
債務人莊善硯應予免責。
    理  由
一、按法院為終止或終結清算程序之裁定確定後，除別有規定外
    ，應以裁定免除債務人之債務；法院裁定開始清算程序後，
    債務人有薪資、執行業務所得或其他固定收入，扣除自己及
    依法應受其扶養者所必要生活費用之數額後仍有餘額，而普
    通債權人之分配總額低於債務人聲請清算前二年間，可處分
    所得扣除自己及依法應受其扶養者所必要生活費用之數額者
    ，法院應為不免責之裁定。但債務人證明經普通債權人全體
    同意者，不在此限；債務人有下列各款情形之一者，法院應
    為不免責之裁定，但債務人證明經普通債權人全體同意者，
    不在此限：㈠於 7年內曾依破產法或本條例規定受免責；㈡
    故意隱匿、毀損應屬清算財團之財產，或為其他不利於債權
    人之處分，致債權人受有損害；㈢捏造債務或承認不真實之
    債務；㈣聲請清算前二年內，因消費奢侈商品或服務、賭博
    或其他投機行為，所負債務之總額逾聲請清算時無擔保及無
    優先權債務之半數，而生開始清算之原因；㈤於清算聲請前
    一年內，已有清算之原因，而隱瞞其事實，使他人與之為交
    易致生損害；㈥明知已有清算原因之事實，非基於本人之義
    務，而以特別利於債權人中之一人或數人為目的，提供擔保
    或消滅債務；㈦隱匿、毀棄、偽造或變造帳簿或其他會計文
    件之全部或一部，致其財產之狀況不真確；㈧故意於財產及
    收入狀況說明書為不實之記載，或有其他故意違反本條例所
    定義務之行為，致債權人受有損害，或重大延滯程序；債務
    人有前條各款事由，情節輕微，法院審酌普通債權人全體受
    償情形及其他一切情狀，認為適當者，得為免責之裁定，消
    費者債務清理條例（下稱消債條例）第132條、第133條及第
    134條、第135條分別定有明文。又消債條例之立法目的，在
    於使陷於經濟上困境之消費者，得分別情形依該條例所定重
    建型債務清理程序（更生）或清算型債務清理程序（清算）
    清理債務，藉以妥適調整其與債權人及其他利害關係人之權
    利義務關係，保障債權人之公平受償，並謀求消費者經濟生
    活之更生機會，從而健全社會經濟發展；消費者依清算程序
    清理債務，於程序終止或終結後，為使其在經濟上得以復甦
    ，以保障其生存權，除另有上述消債條例第133條、第134條
    所規定不予免責之情形外，就債務人未清償之債務原則上採
    免責主義（消債條例第1條、第132條立法目的參照）。
二、經查：
  ㈠債務人前因有不能清償債務情事，於民國 108年9月2日具狀
    向本院聲請調解，於調解不成立後，經本院以 109年度消債
    清字第37號裁定自 109年2月24日下午4時起開始清算。債務
    人名下財產有國泰證券投資信託股份有限公司基金 2,000單
    位，價值新臺幣(下同)36,010元；存款於臺灣銀行存款15元
    、台北榮星郵局1,704元；新光人壽、南山人壽保單各1張，
    解約金約9,566元、21,298元，共計 68,593元，本院依分配
    表分配於債權人，而於 110年3月10日以109年度司執消債清
    字第29號裁定本件清算程序終結等情，合先敘明。
　㈡經本院依職權通知全體債權人及債務人就債務人免責與否表
    示意見：
  ⒈債權人上海商業儲蓄銀行股份有限公司（下稱上海商銀）、
    台北富邦商業銀行股份有限公司（下稱台北富邦銀行）、玉
    山商業銀行股份有限公司、固德資產管理顧問股份有限公司
    具狀陳稱：不同意免責，請鈞院依職權調查債務人有無消債
    條例第133條、第134條不免責事由。
  ⒉債權人國泰世華商業銀行股份有限公司具狀陳稱：不同意免
    責，請鈞院依職權調查債務人有無消債條例第 133條不免責
    事由。
  ⒊債權人中國信託商業銀行股份有限公司（下稱中信銀行）具
　　狀陳稱：不同意免責，債務人每月入不敷出，就超支部分債
　　務人係如何負擔，是否另有收入未列於財產及收入狀況說明
　　書或有隱匿之事實，實有疑義，故債務人顯有消債條例第13
　　4條第2、8款不免責事由；另債務人目前年約 46歲，具有工
    作能力與還款能力之情況，債務人當竭力清償債務，以防消
    債條例被濫用，阻礙社會經濟健全及債權人公平受償機會。
  ⒋債權人台灣大哥大股份有限公司未具狀亦未到庭表示意見。
  ⒌債務人到庭陳稱：債務人已符合免責要件，請准予免責。
　㈢債務人無消債條例第133條所定不免責事由：
    債務人自陳於法院裁定開始清算後，因患有精神上疾病而無
    工作收入，僅於台北靈糧堂松山靈糧福音中心擔任共餐食堂
    幫手，迄今共領有11,500元之志工服務費，並於109年4月28
    日領有行政院核發之紓困補助30,000元，期間收入共計41,5
    00元，有債務人陳報狀、 109年度所得稅各類所得資料清單
    、台北靈糧堂松山靈糧福音中心臨時工資領款證明單、台北
    靈糧堂收據在卷可參（見本院卷第132至147頁）。又本院依
    職權向臺北市政府社會局、都市發展局及勞動部勞工保險局
    函詢，本件債務人是否曾領有社會救助、租金補助及國民年
    金、勞保年金及勞退金等補助，經函覆自109年2月24日迄今
    債務人皆查無債務人曾領取上揭補助、國民年金、勞保年金
    及勞退金等，有臺北市政府社會局 110年5月7日北市社助字
    第0000000000號函、臺北市政府都市發展局 110年5月7日北
    市都企字第1103042753號函及勞動部勞工保險局 110年5月7
    日保職傷字第 11013015520號函在卷可稽（見本院卷第73至
    75、87頁）。另依債務人中華郵政存摺交易明細所示（見本
　　院卷第150頁），債務人於 109年4月28日領有國泰全球積極
    組合基金36,010元，故本院認應以債務人自裁定開始清算即
    109年3月至110年5月平均每月收入為5,167元【計算式：（4
　　1,500+36,010）÷15=5,167 ，小數點以下四捨五入】，作為
    其於法院裁定開始清算程序後每月平均收入。又債務人裁定
    開始清算程序起迄今之每月必要生活費用，以臺北市109及1
    10年度每人每月最低生活費之 1.2倍計算。查債務人設籍於
    臺北市（見本院卷第31頁個人戶籍資料），依消債條例第64
    條之2、消債條例施行細則第 21條之1第3項規定，每月必要
    生活費用即應依其居住之臺北市信義區所屬臺北市政府公告
    109年度、110年度每人每月最低生活費1.2倍即 20,406元、
    21,202元計算，是債務人於法院裁定開始清算程序後之每月
    必要生活費用平均為20,671元【計算式：（20,406×10＋21,
    202×5）÷15＝20,671，小數點以下四捨五入】。是以，債務
    人於本院裁定開始清算程序後，以其每月收入 5,167元，扣
    除每月必要生活費用20,671元後已無餘額，核與消債條例第
    133 條所定「法院裁定開始清算程序後，債務人有薪資、執
    行業務所得或其他固定收入，扣除自己及依法應受其扶養者
    所必要生活費用之數額後仍有餘額」之要件不符，尚不得依
    該規定為不免責之裁定。
　㈣債務人無消債條例第134條第2款、第8款之不免責事由：
    債權人中信銀行以債務人每月入不敷出，就超支部分債務人
    係如何負擔，是否另有收入未列於財產及收入狀況說明書、
    或有隱匿之事實，實有疑義，故債務人顯有消債條例第 134
    條第2、8款不免責事由云云。惟按關於更生或清算之程序，
    除本條例別有規定外，準用民事訴訟法之規定，消債條例第
    15條定有明文，而民事訴訟法第 277條前段規定當事人主張
    有利於己之事實者，就其事實有舉證之責任，故債權人如主
    張債務人有該條例第 134條第2款及第8款所定行為，自應就
    債務人合於上開要件之事實，舉證以實其說。經查，債務人
    對於其收支及財產狀況，已於清算程序中提出債務人之全國
    財產稅總歸戶財產查詢清單、106至107年度綜合所得稅各類
    所得資料清單、上海銀行存摺交易明細、中信銀行存摺交易
    明細、中華郵政存摺交易明細供本院調查（見北司消債調卷
    第10、65至94頁、消債清卷第35至39頁、司執消債清卷第10
    3至104頁），堪認債務人就其收支及財產狀況，已為適當之
    說明及證明，並未故意隱匿其他收入及財產，或故意於財產
    及收入狀況說明書為不實之記載。是上揭債權人並未提出證
    據佐證債務人有何隱匿其他收入來源而隱匿財產收入狀況之
    情事，已難認債權人此部分之主張為真實，故債權人之前開
    主張與消債條例第 134條第2款及第8款所規定不免責事由之
    要件尚不相符，難認有理由。
  ㈤債務人無消債條例第134條第4款之不免責事由：
  ⒈按修正前消債條例第134 條第4 款規定，債務人之浪費行為
    屬不免責之事由，實務上適用結果，債務人多因有此款事由
    而不獲免責，為免對債務人過度嚴苛，應予以適度限縮為消
    費奢侈商品或服務，並參照第20條、第44條、第64條、第82
    條及第133 條等規定，限於債務人於聲請清算前2 年內，所
    為消費奢侈商品或服務等不當行為，始足當之（消債條例第
    134 條第4 款修正理由參照）。故107 年12月26日修正公布
    之消債條例第134 條第4 款即規定須債務人聲請清算前二年
    內，因消費奢侈商品或服務、賭博或其他投機行為，所負債
    務之總額逾聲請清算時無擔保及無優先權債務之半數，而生
    開始清算之原因。
  ⒉債權人上海商銀及台北富邦銀行雖提出債務人之歷史消費明
    細表資料（見本院卷第81至83、93至95頁），惟依該消費明
    細顯示，均係債務人自92年2月9日至105年3月27日間之消費
    紀錄，顯與消債條例第134條第4款規定須債務人於聲請清算
    前二年（106年9月2日至108年9月1日）消費奢侈商品或服務
    之要件不符，則債務人上述期間之消費與消債條例第 134條
    第 4款所規定不免責事由之要件尚不相符。另本院依職權調
    閱債務人自106年9月2日至110年5月5日止之入出境資料，查
    無入出境紀錄，有入出境資訊連結作業在卷可稽（見本院卷
    第33頁）；又其他債權人並未提出任何證據證明債務人於聲
    請清算前二年信用卡、現金卡之消費及往來明細供本院調查
    ，難認債務人於聲請清算前二年間有奢侈消費行為。從而，
    債務人並無消債條例第134條第4款之不免責事由。
  ㈥債務人無消債條例第134條各款之不免責事由：
　⒈債權人中信銀行主張債務人目前年約 46歲，具有工作能力與
    還款能力之情況，債務人當竭力清償債務，以防消債條例
    被濫用，阻礙社會經濟健全及債權人公平受償機會云云，惟
    上開主張未具體說明或提出相當事證釋明債務人符合本條例
    之何項不免責之規定，是此部分債權人主張債務人不應免責
    等語，即無足採。
　⒉又查債務人並非 7年內曾依破產法或消債條例規定受免責者
    ，復查無債務人有何隱匿、毀損應屬清算財團之財產，或以
    顯不相當之對價出賣其財產等不利於債權人之處分、捏造債
    務或承認不真實之債務、隱匿、毀棄、偽造或變造帳簿或其
    他會計文件之全部或一部，致其財產之狀況不真確等行為，
    復無聲請清算前1 年內，已有清算之原因，而隱瞞其事實，
    使他人與之為交易致生損害之行為，且無明知已有清算原因
    之事實，非基於本人之義務，而以特別利於債權人中之一人
    或數人為目的，提供擔保或消滅債務之行為，亦無故意於財
    產及收入狀況說明書為不實之記載，或有違反消債條例第 9
    條第2項到場義務、第41條出席及答覆義務、第81條第1項提
    出財產及收入狀況說明書、債權人、債務人清冊義務、第82
    條第1項報告義務、第89條生活儉樸及住居限制義務、第101
    條提出清算財團書面資料義務、第102條第1項移交簿冊、文
    件及一切財產義務、第103條第1項答覆義務、第136條第2項
    協力調查義務之行為等消債條例第 134條各款所定之不免責
    事由，自難認債務人有應為不免責裁定之情形，應堪認定。
三、綜上所述，本件債務人經法院為終結清算程序之裁定確定，
    且查無消債條例第 134條各款所列之不免責事由，復不符合
    同條例第133 條所定之情形，依同條例第132 條之規定，自
    應裁定債務人免責，爰裁定如主文。
中　　華　　民　　國　　110 　年　　9 　　月　　28　　日
                  民事第二庭    法  官  林禎瑩
以上正本係照原本作成。
如不服本裁定應於送達後10日內向本院提出抗告狀，並繳納抗告
費新臺幣1,000元。
中　　華　　民　　國　　110 　年　　9 　　月　　28　　日
                                書記官  鄭玉佩